【裁判字號】    92,判,3
【裁判日期】    920109
【裁判案由】    土地徵收
【裁判全文】
最  高  行  政  法  院  判  決                        九十二年度判字第三號
    再 審原 告  甲○○
    再 審被 告  內政部
    代  表  人  余政憲
右當事人間因土地徵收事件，再審原告不服本院中華民國九十年十一月十六日九十年
度判字第二一六二號判決提起再審之訴。本院判決如左：
    主  文
再審之訴駁回。
再審訴訟費用由再審原告負擔。
    理  由
緣經濟部水利處中區水資源局（下稱水資源局）為興建集集共同引水計畫北岸沉砂池
及北岸圍堤等工程需要，申請徵收坐落南投縣集集鎮○○段六五○地號內等九筆土地
，經再審被告以八十八年十一月四日台（八八）內地字第八八一三二九七號函核准，
由南投縣政府以八十九年一月六日八八投府地權字第八八二一○一三七號公告徵收，
公告期間自八十九年一月六日起至八十九年二月五日止，並通知權利人徵詢異議，再
審原告不服，循序提起行政訴訟，經本院九十年度判字第二一六二號判決（以下簡稱
原判決）駁回。再審原告復以原判決有行政訴訟法第二百七十三條第一項第一款、第
二款及第十四款之再審事由，對之提起再審之訴，茲摘述兩造訴辯意旨如次：
再審原告起訴意旨略謂：一、原判決駁回再審原告上訴，使再審被告違法徵收合法化
，致再審原告向法院所提國家賠償訴訟落空。又原判決對本案徵收是否合法，無一字
論及，理由與主文矛盾。二、原徵收要件與手續均不合法，原判決適用法規顯有錯誤
。（一）徵收實質要件欠缺、重大違法：１、本件徵收再審原告系爭土地，非需用土
地人省水利局興辦水利事業所必需，不符土地法第二百零八條法定徵收要件，有省水
利局八十九年二月十五日拒絕再審原告請求國家賠償理由書、臺中高分院刑事判決九
十年度上易字第二九號判決可稽。又本件超用原非興辦事業所需土地，是否有徵收之
必要，已有爭議，今無另欲興辦之事業，而以公權力強加徵收，與法有違。２、本件
水資源局自承對再審原告徵收之土地係「因發現超用，為維護土地所有權人之權益，
所補辦之徵收程序」，顯見本件徵收逾越土地法第二百零八條法定裁量範圍之規定，
且於發現超用後，不但未回復原狀並賠償再審原告所受損失，竟補辦徵收，顯然濫用
裁量、逾越權限，違反行政程序法第十條及行政訴訟法第二百零一條之規定，原判決
未予撤銷，自屬違法。３、人民財產應予尊重，水資源局超用土地之侵權行為，應透
過租用或價購方式為之，不應以徵收行為掩護違法行為。（二）徵收程序違法：１、
水利局於徵收土地時未踐行土地法第二百二十四條及同法施行細則第五十條之規定，
與再審原告協定，程序違法。２、水資源局於八十八年八月二十四日補辦徵收說明會
，土地所有權人僅一人出席，違反開會或會議規範之規定，徵收程序有重大瑕疵，應
為無效。（三）本件徵收程序上違反土地徵收條例：１、土地徵收條例施行時，本件
徵收案尚在公告且未期滿，自有上開條例之適用。２、本件需用地人水利局於報請再
審被告許可徵收前，未依上開條例第十條第二項規定，辦理公聽會，又未依第十一條
規定，與所有權人協議價購，或以其他方式取得，其徵收程序違法，應歸無效。３、
再審原告雖未於南投縣政府公告徵收期間提起異議，惟再審原告於八十八年十二月二
十三日對水利局提起刑事自訴、八十八年五月十五日經南投縣集集鎮調解委員會調解
不成立，八十九年一月二十日請求水利局國家賠償，依舉重以明輕之法理，應解為早
已提出異議。三、為此求為廢棄原判決等語。
再審被告答辯意旨略謂：一、系爭土地因水資源局為興建集集共同引水計畫北岸沉砂
池及北岸圍堤等水利事業工程需要，經該局擬具詳細土地徵收計畫書，並附具徵收土
地圖說及土地使用計畫圖，報經再審被告以八十八年十一月四日台（八八）內地字第
八八一三二九七號函核准後，由南投縣政府以八十九年一月六日八八投府地權字第八
八二一○一三七號公告徵收，公告期間自八十九年一月六日起至八十九年二月五日止
，並以同號函通知業主徵詢異議，公告期間再審原告並未提出異議。公告期滿，南投
縣政府以八十九年二月十日投府地權字第八九○二八五四○號函通知業主訂期於八十
九年二月十八日辦理發放各項補償費，且經該府三次通知辦理發放，再審原告均未領
取該補償費在案。其關於本案徵收土地之核准及踐行之程序，經核於法並無不合。二
、至水資源局是否竊占再審原告所有被徵收土地核屬另一事件，再審被告依規定受理
經濟部函轉水資源局徵收計畫書及案附相關資料，經審查符合規定予以核准徵收依法
自無不合。三、準此，再審原告所訴均無理由，請駁回再審原告之訴等語。
按當事人對於本院判決提起再審之訴，必須具有行政訴訟法第二百七十三條第一項所
列各款情形之一者，始得為之。而該條項第一款所謂「適用法規顯有錯誤者」，係指
原判決所適用之法規與該案應適用之現行法規相違背，或與解釋判例有所牴觸者而言
。又同條項第二款所謂「判決理由與主文矛盾者」，係指判決依據當事人主張之事實
，認定其請求或抗辯為有理由或無理由，而於主文為相反意思之諭知而言。本件原判
決係以：「國家因左列公共事業之需要，得依本法之規定徵收私有土地．．．四、水
利事業。」土地法第二百零八條第四款定有明文。本件經濟部水利處中區水資源局為
興建集集共同引水計畫北岸沉砂池及北岸圍堤等工程需要，申請徵收南投縣集集鎮○
○段六五○地號內等九筆土地（含上訴人所有之系爭土地），面積○．一五四五七四
公頃，依土地法第二百二十四條及土地法施行法第五十條等規定，擬具詳細土地徵收
計畫書，並附具徵收土地圖說及土地使用計畫圖，報經被上訴人（即再審被告、下同
）以八十八年十一月四日臺（八八）內地字第八八一三二九七號函核准徵收後，交由
南投縣政府以八十九年一月六日八八投府地權字第八八二一○一三七號公告徵收，公
告期間自八十九年一月六日起至八十九年二月五日止，並通知權利人徵詢異議，公告
期間上訴人（即再審原告、下同）並未提出異議。公告期滿，南投縣政府以八十九年
二月十日投府地權字第八九○二八五四○號函通知業主訂期於八十九年二月十八日辦
理發放各項補償費，上訴人未往領取，有各該相關資料附卷可稽。至上訴人稱經濟部
水利處中區水資源局於徵收前竊佔其所有系爭土地，核屬另一事件，若有竊佔亦不影
響上訴人依法請求賠償之權利，關於本案徵收土地之核准及踐行之程序，經核於法並
無不合。上訴人主張被上訴人所為之徵收處分違法，自非可採。訴願決定遞予維持原
處分，亦無不合，原審判決因而駁回上訴人之起訴，經核尚無不合。查國家損害賠償
，因公權力之不法侵害而發生，於具備構成要件時即成立損害賠償之債權，其屬財產
上損害之性質者，獨立於受侵害之權利而存在，並不隨受侵害權利之消滅而消滅。又
公用徵收之性質係原始取得，徵收者取得新權利，同時被徵收者之權利在與此不能兩
立之限度內無形歸於消滅，為本院二十四年判字第十八號判例所明釋。其消滅者指存
在於該權利之上者而言，若夫權利（財產權）被徵收前已受公權力之不法侵害，符合
國家賠償之構成要件，取得損害賠償之權利者，其損害賠償之權利非存在於被徵收之
權利上，無因徵收而與原權利不能兩立歸於消滅之可言，亦無因原權利被徵收而消滅
致隨之消滅之餘地。國家機關先後因公權力之不法行使應負國家賠償責任，與因公用
徵收應負徵收補償之責任，分別構成，自無相互取代或混用之可能。本件系爭土地之
徵收既為因公共水利事業之需要，又給與徵收補償，即無不合。至於需地機關於完成
徵收前已進入系爭土地施作工程，上訴人主張構成國家賠償責任，訴請賠償中，被上
訴人徵收處分係為掩飾其不法行為，規避國家賠償責任，剝奪上訴人國家賠償請求權
等情，為別一事件，要於徵收之合法要件不生影響。上訴意旨猶斤斤於系爭土地被不
法竊佔後不能再予徵收，捨國家賠償責任而以徵收補償相摻混用等情，指原審判決維
持原處分為違法，並非可採等情為由，駁回再審原告在前訴訟程序之上訴，於法並無
不合。再審原告以原判決具有再審事由，詳如事實欄所載。然查原判決於理由項下
明再審原告上訴意旨指摘原審判決維持原處分為違法，尚非可採，並於主文諭知上訴
駁回，相互一致。再審意旨泛言原判決理由與主文矛盾，自非有據。次查本案徵收土
地之核准及踐行之程序，於法並無不合；至於需地機關於完成徵收前進入系爭土地施
作工程，再審原告主張構成國家賠償責任，為別一事件，要於徵收之合法要件不生影
響等情，業經原判決論述綦詳，自無適用法規顯有錯誤之情形。再審原告於提起本件
再審之訴，另行援引土地法第二百零八條、第二百二十四條、土地法施行細則第五十
條、行政程序法第十條、第二百零一條、土地徵收條例第十條、第十一條、第十二條
第二項、第六十條，主張本案徵收實質要件與程序均不合法云云，無非其一己法律見
解之歧異，核與「適用法規顯有錯誤」之再審事由要件不符。況再審原告主張上開各
節，或已依上訴主張其事由或知其事由而不為主張，依行政訴訟法第二百七十三條第
一項但書之規定，亦不得據以提起再審之訴。綜上所述，本件再審之訴，顯無再審理
由，應予駁回。至於再審原告主張原判決就足以影響判決之重要證物漏未斟酌之再審
部分，專屬原高等行政法院管轄，本院另為裁定，附此明。
據上論結，本件再審之訴為無理由，爰依行政訴訟法第二百七十八條第二項、第二百
八十一條、第九十八條第三項前段，判決如主文。
中    華    民    國    九十二      年      一        月      九        日
                    最 高 行 政 法 院  第 四 庭
                                審 判 長 法  官      廖  政  雄
                                         法  官      趙  永  康
                                         法  官      林  清  祥
                                         法  官      鍾  耀  光
                                         法  官      姜  仁  脩
右  正  本  證  明  與  原  本  無  異
                                         法院書記官  張  雅  琴
中    華    民    國    九十二      年      一        月      九        日


司法院資訊處製作；財團法人民間司法改革基金會備份。
